【裁判字號】    92,重訴,34
【裁判日期】    920613
【裁判案由】    清償借款
【裁判全文】
臺灣彰化地方法院民事判決  九十二年度重訴字第三四號
    原      告    復華商業銀行股份有限公司
    法定代理人    乙○○
    訴訟代理人    戊○○
                  甲○○
    被      告    丙○○
    兼訴訟代理人  丁○○
右當事人間請求清償借款事件，本院判決如左：
    主      文
被告應連帶給付原告新台幣玖佰萬元及自民國九十一年九月五日起至清償日止，按週
年利率百分之七點五計算之利息，並自民國九十一年十月六日起至清償日止，其逾期
在六個月以內者，按上開利率百分之十，逾期超過六個月以上之部分，按上開利率百
分之二十計付之違約金。
訴訟費用由被告連帶負擔。
    事      實
甲、原告方面：
  一、聲明：如主文所示。
  二、陳述：
    (一)緣被告丁○○於民國九十一年九月五日，邀同被告丙○○為連帶保證人，向原
      告借貸二筆款項，約定第一筆新台幣（下同）三百萬元，於借用後每滿一個月
      付息一次，並每月償還本金二萬五千元，餘欠屆期清償；第二筆為六百萬元，
      於借用後每滿一個月付息一次，到期還清本金，借款期間均自九十一年九月五
      日起至九十二年九月五日止，利息按週年利率百分之七‧五計算，未按期給付
      本金或利息時，即喪失期限利益，遲延履行時，除仍按上開利率計息外，逾期
      在六個月以內者，按上開利率百分之十，超過六個月者，按上開利率百分之二
      十計付違約金；惟被告丁○○自九十一年九月五日起即未繳付本息，依約其債
      務視為全部到期，且迭經催討無效，爰依消費借貸、連帶保證之法律關係，求
      為判命被告應連帶給付原告本金九百萬元，及自九十一年九月五日起至清償日
      止，按週年利率百分之七點五計算之利息，並自九十一年十月六日起至清償日
      止，逾期在六個月以內者，按上開利率百分之十，超過六個月者，按上開利率
      百分之二十計付違約金之判決。
    (二)對被告抗辯所為之陳述：
      本件並不是第一次借款，是逐年換約。兩造於八十七年訂約，當時設定最高限
      額抵押權一千二百萬元，最高額度可貸一千萬元，也貸給被告一千萬元，被告
      陸續清償到只剩本金九百萬元，至九十年換約時，因市場價格變動，原告重新
      鑑估擔保品額度後改為九百萬元，所以只貸給被告九百萬元，後來逐年換約都
      是九百萬元。另本件借據上之利息原本就已經約定好，並非如被告所述未約定
      利息。
  三、證據：提出借據、利率表、原告公司變更登記表、財政部函等件為證，並聲請
      訊問證人姚明清。
乙、被告方面：
  一、聲明：原告之訴駁回。
  二、陳述：
    (一)被告丁○○於七十四年投資訴外人敬群鞋業股份有限公司，後因政府政策不當
      ，造成公司嚴重虧損，以致公司債務移轉為個人債務，為求週轉，乃於八十七
      年八月間以被告丁○○所有坐落彰化縣溪湖鎮○○段六三八之一、六三八之四
      地號土地及被告丙○○所有同段四一０建號之建築物，提供原告設定本金最高
      限額一千二百萬元之抵押權，存續期間自八十七年八月二十五日起至一百十七
      年八月二十四日止，被告僅借款一千萬元，嗣後每年換單一次，繳息均正常，
      直至九十一年九月五日換單放款借據六百萬元及三百萬元，提款九百萬元，週
      年利率百分之七‧五，因原告背信，未將貸款餘額一百萬元借給被告丁○○，
      致被告丁○○週轉不靈，始逾期未能繳息。經被告依民法第二百三十六條規定
      ，於相當期間前預告原告，並依民法第二百三十八條規定，停止付息。原告應
      該再貸給被告一百萬元，並降低信用貸款利息，否則應予被告二年時間處理房
      地以清償借款，而不希望由原告執行拍賣。
    (二)對於本件借據後面簽名之真正及利息僅繳至九十一年九月五日之事實，均不爭
      執，名字部分的確是被告所簽，但印章是被告交給原告承辦人員蓋的，且立據
      當時原告是拿空白借據給被告簽名，因原告說要請示總行看利率能否降到百分
      之六，所以未於借據上寫明利率。
    (三)被告丁○○於八十七年間借款一千萬元，在八十八年時還了三百萬元，另借七
      百萬元，又於八十九年間借七百萬元還之前所欠之七百萬元，復借三百萬元，
      總共借了一千萬元，九十年間還一百萬元，剩下九百萬元，之後換約時原告把
      其中三百萬元換成信用貸款，另六百萬元則為抵押貸款，而信用貸款之利息較
      高，原告背信及侵權，應負全部責任，本件訴訟顯無理由。
三、證據：提出催繳通知書、存證信函、土地登記謄本、借據、收據、原告公司函文
    、本票、授權書、送貨通知單、感謝卡、八十四年度綜合所得稅核定稅額通知書
    及繳款書、營利事業所得稅決算申報催報書、八十二年度及八十三年度營利事業
    所得稅結算申報書、資產負債表、綜合存款存摺等件為證。
    理      由
一、查原告主張被告丁○○以被告丙○○為連帶保證人，於九十一年九月五日，向伊
    借貸二筆款項共計九百萬元，約定借款期間均自九十一年九月五日起至九十二年
    九月五日止，未按期給付本金或利息時，即喪失期限利益，遲延履行時，除仍計
    息外，亦計付違約金，而被告丁○○自九十一年九月五日起即未繳付本息，依約
    債務視為全部到期等情，業據伊提出借據為證，核屬相符，且被告亦不否認上開
    文書之真正，自堪信原告此部份之主張為真實。
二、至被告雖以前揭情詞置辯，惟查：
  (一)按當事人主張有利於己之事實者，就其事實有舉證之責，民事訴訟法第二百七十
    七條定有明文。又私文書經本人簽名、蓋章或按指印或有法院或公證人之認證者
    ，推定為真正，民事訴訟法第三百五十八條亦有明文，倘當事人雖承認簽名係其
    本人所為，又以該簽名係於空白契約上為爭執，則應由為此爭執之當事人負舉證
    之責。本件被告既承認借據上其等簽名之真正，復抗辯其上利率於簽名之時為空
    白云云，自應就此負舉證之責。經查，依一般社會交易習慣，至金融機關辦理借
    貸事宜，應就借貸契約（通常即指借據及授信約定書）上金額、利息、違約金之
    約定，及其他特約條款事項詳細審閱後，始為簽名、蓋章，又契約內容已明確記
    載乃常態，而被告所抗辯在空白契約上簽名，其不清楚簽約當時之利率乃例外，
    惟被告就此有利於己之例外事實，迄未舉證以實其說，僅一再辯稱利率未經約定
    云云，實與常情不符，尚難採信。再參以被告為智慮無缺之成年人，系爭借據上
    記載之內容均係使用中文，顯非毫無審閱契約內容之機會，則被告於立約當時完
    全無異議，並親自簽名於上而與原告之意思表示產生合致，自應受該契約拘束而
    負擔法律上之義務。又稽之證人即辦理本件借款手續之原告公司行員姚明清亦到
    庭證稱：我自九十年起開始接辦本件貸款，我承辦當時被告貸款額度為九百萬元
    ，之前也是九百萬元，九十一年借據上之簽名為被告自己所寫，印章為被告本人
    將其印章交給我蓋，內容部分於被告簽章時我即已寫好，當時利率、金額都已經
    寫好，只有日期部分於換單時才填寫，日期部分未當場填寫是因為要等候舊約到
    期時亦即新約對保時再填寫，日期部分被告均知道，我有告知是以一年為期。利
    率部分當時我有書寫百分之七點五，我是有告訴被告我會跟總行爭取看看，爭取
    結果我已忘記，有可能沒有改變，所以我才沒有改寫等語明確在卷，因之，被告
    前開抗辯，顯無依據，洵不足採。
  (二)本件被告以其所有之不動產供原告設定本金最高限額一千二百萬元之抵押權等情
    ，為兩造所不爭執，並有土地登記謄本在卷可稽，固堪信為真實，惟銀行業於從
    事抵押貸款業務時，為確保將來債權得以足額清償，其設定抵押權之權利價值，
    通常均高於實際貸款金額，是本件原告雖在被告所提供之不動產上設定本金最高
    限額一千二百萬元之抵押權，之後並貸與一千萬元，然至九十年換約時，因市場
    價格變動，考量被告陸續清償到剩本金九百萬元，原告遂於重新鑑估擔保品額度
    後改為九百萬元，因此只貸給被告九百萬元，之後逐年換約亦都是九百萬元一節
    ，已據原告陳明，核與被告所稱被告丁○○於八十七年間借款一千萬元，在八十
    八年時還了三百萬元，另借七百萬元，又於八十九年間借七百萬元還之前所欠之
    七百萬元，復借三百萬元，總共借了一千萬元，九十年間還一百萬元，剩下九百
    萬元等語相符，並有被告所提兩造於九十年間簽立之放款借據可稽，則尚難以此
    逕認兩造除系爭九萬元之消費借貸契約外，另有一百萬元之消費借貸預約存在，
    是被告抗辯原告背信、侵權云云，自無可取。
  (三)按民法第二百三十六條規定：「給付無確定期限，或債務人於清償期前得為給付
    者，債權人就一時不能受領之情事，不負遲延責任。但其提出給付，由於債權人
    之催告，或債務人已於相當期間前催告債權人者，不在此限。」，民法第二百三
    十八條則規定：「在債權人遲延中，債務人無須支付利息。」，查上開規定係指
    債務人依約定提出給付，而債權人受領遲延之情形而言；惟本件被告既未依約定
    提出給付，且原告亦無受領遲延之情事，是被告執此抗辯，顯屬誤會，亦難憑採
    。
  (四)綜上，本件原告執被告二人於九十一年九月五日所立借據請求被告連帶清償借款
    ，於法並無不合，洵屬有據。
三、從而，原告本於消費借貸及連帶保證之法律關係，請求被告連帶給付九百萬元，
    及自九十一年九月五日起至清償日止，按週年利率百分之七點五計算之利息，並
    自九十一年十月六日起至清償日止，其逾期在六個月以內者，按上開利率百分之
    十，逾期超過六個月以上之部分，按上開利率百分之二十計付之違約金，為有理
    由，應予准許。
四、本件事證已臻明確，兩造其餘攻擊、防禦方法及舉證，經本院審酌後，核與判決
    結果不生影響，自無庸逐一論列，併此敘明。
據上論結，本件原告之訴為有理由，依民事訴訟法第八十五條第二項，判決如主文。
中      華      民      國      九十二    年      六      月    十三    日
                                    臺灣彰化地方法院民事第一庭
~B審判長  法      官  羅培昌
~B        法      官  黃倩玲
~B        法      官  周莉菁
右為正本係照原本作成。
如對本判決上訴須於判決送達後廿日內向本院提出上訴狀。
中      華      民      國      九十二    年      六      月    十三    日
~B        法院書記官  張清秀


司法院資訊處製作；財團法人民間司法改革基金會備份。
